ACORDAO-COMPLETO-2343819

ACÓRDÃO 1969/2019 ATA 7/2019 - SEGUNDA CÂMARA

VISTOS, relatados e discutidos estes autos, que tratam de atos de alteração de pensões civis instituídas por ex-servidores do Serviço de Inativos e Pensionistas da Marinha.
ACORDAM os ministros do Tribunal de Contas da União, reunidos em sessão da 2ª Câmara, ante as razões expostas pela relatora, e com fundamento nos arts. 1º, inciso V, 39, inciso II, e 45 da Lei 8.443/1992 c/c os arts. 1º, inciso VIII, 259, inciso II, 260, §§ 1º e 5º, e 262 do Regimento Interno, em:
9.1. considerar legais os atos de concessão de pensões civis instituídas por Braz Almeida do Espírito Santo e Elzon Paulo e conceder-lhes registro;
9.2. considerar prejudicado, por perda de objeto, o exame do mérito do ato de concessão de pensão civil instituída por Edésio Alves Marinho;
9.3. considerar ilegal do ato de concessão de pensão civil instituída por José Batista Dantas, negando-lhe registro;
9.4. dispensar o ressarcimento das quantias indevidamente recebidas por Lourdes Batista Dantas, em boa-fé, até a data da ciência do presente acórdão pelo órgão de origem, consoante o Enunciado 106 da Súmula de Jurisprudência deste Tribunal;
9.5. determinar ao Serviço de Inativos e Pensionistas da Marinha que:
9.5.1. faça cessar, no prazo de 15 (quinze) dias, contados a partir da ciência desta deliberação, todo e qualquer pagamento decorrente do ato impugnado, sob pena de responsabilidade solidária da autoridade administrativa omissa quanto aos pagamentos processados após essa data, com fundamento nos arts. 71, inciso IX, da Constituição Federal e 262, caput, do Regimento Interno do TCU;
9.5.2. dê ciência desta deliberação à interessada cujo ato foi considerado ilegal, no prazo de 15 (quinze) dias, contados da notificação, alertando-a de que o efeito suspensivo proveniente da interposição de eventuais recursos não a eximirá da devolução dos valores percebidos indevidamente caso os recursos não sejam providos;
9.5.3. no prazo de 30 (trinta) dias, contados da ciência da presente decisão, envie a este Tribunal documentos comprobatórios de que a pensionista dela tomou ciência;
9.5.4. cadastre novo ato de pensão civil, nos termos do art. 262, § 2º, do Regimento Interno do TCU c/c o art. 19, § 3º, da Instrução Normativa TCU 78/2018;
9.5.5. esclareça o pagamento da rubrica judicial “Dec. Jud. Pens. Calc Manual”, constante do contracheque das pensionistas de José Batista Dantas, encaminhando ao TCU a respectiva documentação comprobatória.

Atos de alteração de concessão de pensões civis de ex-servidores do Serviço de Inativos e Pensionistas da Marinha, devido à inclusão de novos beneficiários.

Segunda Câmara

3. Interessados: Cármen Luíza Guimarães do Espírito Santo (CPF XXX.034.525-XX), Edna Fagundes da Silva (CPF XXX.511.107-XX), Georgina de Paula (CPF XXX.608.337-XX), Leda de Oliveira Marinho (CPF XXX.762.567-XX), Lourdes Batista Dantas (CPF XXX.222.357-XX), Palmira Paiva Dantas (CPF XXX.461.474-XX) e Romana Baptista Paulo (CPF XXX.224.437-XX).

13.1. Ministros presentes: Aroldo Cedraz (na Presidência), Raimundo Carreiro e Ana Arraes (Relatora).
13.2. Ministros-Substitutos presentes: Marcos Bemquerer Costa e André Luís de Carvalho.

ANA ARRAES

Adoto como relatório a instrução elaborada no âmbito da Secretaria de Fiscalização de Pessoal - Sefip (peça 18) , que obteve anuência de seu dirigente e do Ministério Público junto ao TCU (peças 19 e 20) :
“INTRODUÇÃO
1.	Trata-se de atos de alteração de concessão de pensão civil de Braz Almeida do Espirito Santo, Edesio Alves Marinho, Elzon Paulo e Jose Batista Dantas, ex-servidores do Serviço de Inativos e Pensionistas da Marinha.
2.	Os atos foram submetidos, para fim de registro, à apreciação do Tribunal de Contas da União (TCU) , de acordo com o art. 71, inciso III, da Constituição Federal. O cadastramento e a disponibilização ao TCU ocorreram por intermédio do Sistema de Apreciação e Registro de Atos de Admissão e Concessões, na forma dos arts. 2º, caput e incisos I a VI, e 4º, caput, da Instrução Normativa - TCU 78/2018.
3.	Ao benefício pensional instituído pelo Sr. Braz Almeida do Espirito Santo habilitou-se Carmen Luiza Guimarães do Espirito Santo (na condição de filha solteira inválida) .
4.	Ao benefício pensional instituído pelo Sr. Edesio Alves Marinho habilitaram-se Edna Fagundes da Silva (na condição de companheira) e Leda de Oliveira Marinho (na condição de viúva) .
5.	Ao benefício pensional instituído pelo Sr. Elzon Paulo habilitaram-se Georgina de Paula (na condição de companheira) e Romana Baptista Paulo (na condição de viúva) .
6.	Ao benefício pensional instituído pelo Sr. Jose Batista Dantas habilitaram-se Lourdes Batista Dantas (na condição de filha solteira inválida) e Palmira Paiva Dantas (na condição de viúva) .
EXAME TÉCNICO
7.	Destaque-se, inicialmente, que os atos iniciais de pensão civil dos instituidores foram todos julgados legais.
8.	Os atos autuados no presente processo correspondem a inclusões de novos beneficiários às pensões instituídas.
9.	De forma a sanear os autos, foi encaminhada diligência (peça 2) à jurisdicionada solicitando informações e documentos referentes às beneficiárias, especialmente aquelas habilitadas como filha maior inválida.
10.	Em resposta foi encaminhado o Ofício 1278/DPCvM-MB (peça 4) , de 14/8/2013, contendo os dados demandados.
11.	Consultando-se os atos Sisac, em conjunto com os contracheques (peça 9) e os sistemas informatizados do TCU, verificou-se que a beneficiária Lourdes Batista Dantas, filha solteira inválida do ex-servidor Jose Batista Dantas, percebe proventos de aposentadoria junto ao INSS.
12.	Quanto aos demais atos, em análise preliminar, não foram encontrados irregularidades passíveis de questionamento por oitiva.  
13.	Considerando que há evidência de que a beneficiária não era dependente econômica do instituidor, além do fato de que o ato de concessão deu entrada neste Tribunal há mais de cinco anos, fez-se necessário oportunizar o contraditório e a ampla defesa da Sra. Lourdes Batista Dantas, nos termos do Acórdão 587/2011-TCU-Plenário, da relatoria do Ministro Valmir Campelo, conforme oitiva acostada à peça 6.
14.	Devidamente notificada (peça 7) , a interessada apresentou sua defesa que foi juntada como peça 8.
EXAME TÉCNICO
Ato Sisac n. 10637508-05-2007-000117-1 de Braz Almeida do Espirito Santo
15.	Ao benefício pensional instituído pelo Sr. Braz Almeida do Espirito Santo habilitou-se Carmen Luiza Guimarães do Espirito Santo (na condição de filha solteira inválida) . Sua viúva havia sido habilitada como única beneficiária no ato inicial (n. Sisac 10637508-05-1995-020531-7) , mas faleceu em 22/9/2005 (peça 1, p. 1) .
16.	Em resposta à diligência encaminhada por esta Unidade Técnica, a jurisdicionada informou que a interessada Carmen Luiza Guimarães do Espirito Santo possui doença incapacitante preexistente à data de 22/4/95 (data de início da vigência da concessão) , consoante laudo à peça 4, p. 63.
17.	O entendimento pacificado do Tribunal é de que somente pode receber o benefício pensional o filho maior inválido que atenda aos seguintes requisitos: anterioridade da invalidez ao óbito do instituidor, incapacidade total e definitiva para o trabalho e dependência econômica do beneficiário em relação ao ex-servidor. (Acórdão 1535/2007-TCU-Plenário; 3.369/2009, 5.151/2015, 1.610/2016-TCU-1ª Câmara; e 1.124/2007-TCU-2ª Câmara, dos relatores Marcos Vinicios Vilaça, Marcos Bemquerer, Benjamin Zymler, José Múcio e Aroldo Cedraz, respectivamente) .
18.	A Súmula TCU 271 especificou que a demonstração de anterioridade da invalidez deve ser atestada por laudo pericial emitido por junta médica oficial. Este requisito se encontra atendido, conforme informação acima.
19.	Quanto à dependência econômica, após consulta aos sistemas informatizados do TCU, verificou-se que a única fonte de renda da beneficiária é a pensão ora em análise, atendendo assim todos os requisitos estipulados por esta Corte de Contas. Logo, cabe proposta de julgamento do ato pela legalidade e concessão de seu registro.
Ato Sisac n. 10637508-05-2007-000106-6 de Edesio Alves Marinho
20.	O ato inicial do instituidor (n. Sisac 10637508-05-2007-000105-8) , julgado legal, trouxe como única beneficiária sua viúva, Leda de Oliveira Marinho. O ato ora em análise incluiu sua companheira, Edna Fagundes da Silva, como segunda beneficiária da pensão.
21.	Consultando-se os contracheques (peça 9) e o Siape (peça 10) , verificou-se que ambas as beneficiárias já faleceram. Logo, a análise de seu ato pode ser considerada prejudicada, por perda de objeto, haja vista a exaustão de seus efeitos financeiros, conforme previsto no art. 260, §5º, do RITCU.
Ato Sisac n. 10637508-05-2007-000116-3 de Elzon Paulo
22.	O ato inicial do instituidor (n. Sisac 10637508-05-2000-000238-5) , julgado legal, trouxe como única beneficiária sua viúva, Romana Baptista Paulo. O ato ora em análise incluiu sua companheira, Georgina de Paula, como segunda beneficiária da pensão.
23.	Consultando-se os contracheques das interessadas (peça 10) , constatou-se que a viúva do instituidor faleceu em 5/4/2013. Assim, toda a cota pensional está sendo recebida pela ex-companheira.
24.	Os documentos enviados pela jurisdicionada (peça 4) em resposta à diligência demonstram que o direito ao recebimento da pensão por morte do Sr. Elzon por sua ex-companheira se encontra garantido judicialmente por Acórdão exarado no âmbito da Apelação Cível 2001.51.01.022468-5/TRF-2 (peça 4, p. 4-10) , devido ao reconhecimento do status de união estável entre os dois.
25.	Logo, o recebimento do benefício por parte da Sra. Georgina é regular, sendo que não foram encontradas quaisquer outras irregularidades no ato. Portanto, este pode receber a chancela de legal e ter seu registro concedido.
Ato Sisac n. 10637508-05-2007-000121-0 de José Batista Dantas
26.	O ato inicial do instituidor (n. Sisac 10637508-05-2007-000120-1) , julgado legal, trouxe como única beneficiária sua viúva, Palmira Paiva Dantas. O ato ora em análise incluiu a interessada Lourdes Batista Dantas, habilitada como filha solteira inválida.
27.	Consoante exposição no parágrafo 17, somente pode receber o benefício pensional o filho maior inválido que atenda aos seguintes requisitos: anterioridade da invalidez ao óbito do instituidor, incapacidade total e definitiva para o trabalho e dependência econômica do beneficiário em relação ao ex-servidor.
28.	Em resposta à diligência encaminhada por esta Unidade Técnica, a jurisdicionada informou, por meio de cópia de laudo oficial (peça 4, p. 65) que a interessada Lourdes Batista Dantas possui doença incapacitante para todo e qualquer trabalho e que tal invalidez teria se originado a partir de 4/2005 – preexistente, portanto, ao início da vigência da concessão (5/5/2005) .
29.	Quanto à dependência econômica, após consulta aos sistemas informatizados do TCU, verificou-se que a Sra. Lourdes recebe benefício de aposentadoria do RGPS. Dessa forma, não atende a todos os requisitos estipulados por esta Corte de Contas para percepção do benefício pensional
Resposta à oitiva
30.	Em sua resposta à oitiva (peça 8) , a interessada informou que recebe aposentadoria por tempo de contribuição do INSS desde quando foi inativa em 1/2/2002. Entretanto, alegou que não é possível julgar o ato de pensão do instituidor sem antes comprovar a homologação de sua aposentadoria junto ao INSS.
31.	Ora, tal argumento carece de qualquer sentido ou amparo legal. O julgamento do ato de pensão civil do instituidor é regido pelo sistema jurídico do RPPS e seu julgamento pelo TCU ocorre por se tratar de ato complexo, que somente se aperfeiçoa após tal apreciação. Já a aposentadoria pelo INSS é regida pelas regras do RGPS e não tem característica de ato complexo. Os benefícios são completamente independentes, não há relação de dependência de legalidade entre eles.
32.	Logo, o ato merece proposta de julgamento pela ilegalidade e recusa de seu registro. A cota pensional da Sra. Lourdes deve ser repassada à viúva do instituidor, a Sra. Palmira.
Rubrica judicial – Dec. Jud. Pens. Calc Manual no valor de R$ 541,99
33.	Consultando-se os contracheques das interessadas (peça 9, p. 2) , observou-se a percepção de uma rubrica oriunda de decisão judicial no valor de R$ 541,99, denominada ‘Dec. Jud. Pens. Calc Manual’, a qual passou a compor seus proventos anos após o início da vigência da pensão.
34.	Em consulta às fichas financeiras das beneficiárias, de 2012 a 2018, extraídas do Siape (peças 11-12) , observou-se que a parcela começou a ser recebida a partir de junho de 2013 (peça 11, p. 3 e peça 12, p. 3. Não foi possível, por meio das informações disponíveis nos sistemas de consulta do TCU (Siape, Sisac, DGI-consultas, etc.) identificar a origem de tal pagamento. 
35.	Considerando que o ato já receberá proposta de julgamento pela ilegalidade, a ausência de informações sobre essa parcela não prejudica a presente instrução. Entretanto, cabe proposta de determinação para que o Serviço de Inativos e Pensionistas da Marinha esclareça a que se deve tal vantagem de forma a embasar nova análise.
CONCLUSÃO
36.	Em razão do exposto e tendo em vista as análises realizadas nos atos de concessão de pensão civil instituídas por Braz Almeida do Espirito Santo e Elzon Paulo, esta Unidade Técnica considera que esses atos podem receber a chancela de legalidade e o registro por esta Egrégia Corte.
37.	A análise do ato de pensão instituída por Edesio Alves Marinho pode ser considerada prejudicada, por perda de objeto, haja vista a exaustão de seus efeitos financeiros, conforme previsto no art. 260, §5º, do RITCU, devido ao falecimento de suas duas beneficiárias.
38.	Quanto ao ato de José Batista Dantas, verificou-se que a beneficiária Lourdes Batista Dantas, habilitada como filha solteira inválida, recebe proventos de aposentadoria por tempo de contribuição do INSS – descaracterizando sua dependência econômica perante o instituidor. Assim, cabe proposta de ilegalidade do ato e recusa de seu registro, com determinação para transferência de sua cota pensional à viúva do instituidor.
39.	Por fim, cabe proposta de determinação para que a jurisdicionada esclareça o pagamento da rubrica judicial Dec. Jud. Pens. Calc Manual, no valor de R$ 541,99, constante dos contracheques das interessadas citadas no parágrafo anterior.
PROPOSTA DE ENCAMINHAMENTO
40.	Ante o exposto, e de conformidade com o preceituado nos artigos 71, III, da Constituição Federal de 1988; 1º, V, e 39, II, da Lei 8.443/1992; 1º, VIII, 259, II, 260, § 1º, e 262 do Regimento Interno/TCU, propõe-se:
	a) considerar LEGAL e conceder o registro dos atos de concessão de pensão civil instituídas por Braz Almeida do Espírito Santo (CPF: XXX.743.965-XX) e Elzon Paulo (CPF XXX.780.097-XX;
	b) considerar prejudicado, por perda de objeto, o exame do mérito do ato de concessão de pensão civil instituída por Edesio Alves Marinho (CPF: XXX.749.917-XX) .
	c) considerar ILEGAL e recusar o registro do ato de concessão de pensão civil instituída pelo ex-servidor José Batista Dantas (CPF: XXX.981.824-XX) ;
d) dispensar a devolução dos valores indevidamente recebidos até a data da ciência pelo Serviço de Inativos e Pensionistas da Marinha do acórdão que vier a ser proferido, com base no Enunciado 106 da Súmula da Jurisprudência do TCU;
e) determinar ao Serviço de Inativos e Pensionistas da Marinha, com fundamento no art. 45 da Lei 8.443/1992, que:
	e.1) faça cessar os pagamentos à beneficiária Lourdes Batista Dantas (CPF: XXX.222.357-XX) , decorrentes do ato impugnado, transferindo sua cota pensional à viúva Palmira Paiva Dantas (CPF: XXX.461.474-XX) , e comunicando ao TCU, no prazo de quinze dias, as providências adotadas, nos termos dos artigos 262, caput, do Regimento Interno do TCU e 8º, caput, da Resolução-TCU 206/2007;
	e.2) cadastre novo ato de pensão civil, nos termos do artigo 262, § 2o, do Regimento Interno do TCU, c/c artigo 19, § 3º, da Instrução Normativa TCU 78/2018;
	e.3) informe à interessada Lourdes Batista Dantas o teor do Acórdão que vier a ser prolatado, nos termos do artigo 4º, §3º, da Resolução-TCU 170/2004, alertando-a de que o efeito suspensivo proveniente de eventual interposição de recurso junto ao TCU não a exime da devolução dos valores indevidamente percebidos após a notificação, em caso de não provimento desse recurso;
	e.4) encaminhe ao TCU, no prazo de trinta dias, comprovante da data de ciência do teor desta deliberação pela interessada;
	e.5) esclareça o pagamento da rubrica judicial Dec. Jud. Pens. Calc Manual, no valor de R$ 541,99, constante do contracheque das pensionistas citadas no item e.1, encaminhando ao TCU a respectiva documentação comprobatória.”
	É o relatório.

não há.

Procurador Sérgio Ricardo Costa Caribé.

PESSOAL. ATOS DE ALTERAÇÃO DE CONCESSÃO DE PENSÃO CIVIL. LEGALIDADE DE DOIS ATOS. REGISTRO. ILEGALIDADE DE UM. NEGATIVA DE REGISTRO. PERDA DE OBJETO DE OUTRO. DETERMINAÇÕES.

PENSÃO CIVIL (PCIV)

Secretaria de Fiscalização de Pessoal (Sefip).

Trata-se de atos de alteração de concessão de pensões civis instituídas por Braz Almeida do Espírito Santo, Elzon Paulo, Edésio Alves Marinho e José Batista Dantas, ex-servidores do Serviço de Inativos e Pensionistas da Marinha, devido à inclusão de novos beneficiários.
Em sua análise, a Secretaria de Fiscalização de Pessoal - Sefip concluiu pela legalidade do ato e concessão de registro da alteração da pensão civil de Braz Almeida do Espírito Santo em benefício de Cármen Luíza Guimarães do Espírito Santo (filha solteira inválida) por ter sido comprovado que a interessada possui doença incapacitante preexistente ao início da vigência da concessão e pelo fato de a pensão ser sua única fonte de renda.
A Sefip também entendeu regular o recebimento integral da pensão civil instituída por Elzon Paulo por Georgina de Paula, pois a viúva do instituidor é falecida e a interessada comprovou o reconhecimento do status de união estável entre ela e o ex-servidor.
A unidade instrutiva considerou prejudicada por perda de objeto a alteração de concessão de pensão civil de Edésio Alves Marinho, pois se constatou que ambas as beneficiárias – viúva e companheira – já faleceram.
Finalmente, a alteração de concessão de pensão civil de José Batista Dantas foi considerada ilegal, devendo seu registro ser recusado, pois a interessada, Lourdes Batista Dantas – habilitada como filha solteira inválida – recebe benefício de aposentadoria do RGPS, não atendendo a todos os requisitos estipulados pelo TCU para percepção do benefício pensional.  Essa cota pensional, portanto, deve ser repassada à viúva do instituidor, Palmira Paiva Dantas.
Destaco que a unidade instrutiva verificou o recebimento de rubrica oriunda de decisão judicial – “Dec. Jud. Pens. Calc Manal” – nos contracheques das beneficiárias da pensão instituída por José Batista Dantas, devendo ser determinado ao Serviço de Inativos e Pensionistas da Marinha que esclareça a que se deve tal vantagem.
	Ante o exposto, em anuência à proposta da Secretaria de Fiscalização de Pessoal, a qual contou com a concordância do representante do Ministério Público junto ao TCU, VOTO por que o Tribunal adote a minuta de deliberação que submeto ao Colegiado.
TCU, Sala das Sessões Ministro Luciano Brandão Alves de Souza, em 19 de março de 2019.
ANA ARRAES 
Relatora